【裁判字號】    99,保險,1
【裁判日期】    990720
【裁判案由】    給付保險金
【裁判全文】
臺灣苗栗地方法院民事判決               99年度保險字第1號
原      告  丙○○
被      告  國泰人壽保險股份有限公司
法定代理人  丁○○
訴訟代理人  甲○○
            乙○○
被      告  南山人壽保險股份有限公司
法定代理人  戊○○
訴訟代理人  己○○
上列當事人間請求給付保險金事件，本院於民國99年7 月6 日言
詞辯論終結，判決如下：
    主  文
原告之訴駁回。
訴訟費用新台幣壹萬壹仟捌佰玖拾元由原告負擔。
    事實與理由
一、原告主張：(一)原告前於民國77年10月1 日，以自己為被保險
    人，向被告國泰人壽保險股份有限公司（下稱國泰人壽）投
    保「21世紀終身壽險（保單號碼：000000000 ）」，附加「
    國泰附加傷害保險給付特約條款（家庭型）」（下稱系爭國
    泰人壽保險契約），保險金額均為新臺幣（下同）10萬元，
    並約定附約被保險人即原告之配偶意外身故時，被告國泰人
    壽應給付全額意外身故保險金；原告之配偶傅文貴另於96年
    7 月12日，以自己為被保險人，指定原告為身故保險金受益
    人，向被告南山人壽股份有限公司（下稱南山人壽）簽訂「
    新人身意外傷害保險契約（保單號碼：Ｚ000000000」，附加
    「新人身意外傷害保險附約」（下稱系爭南山人壽保險契約
    ），主約保險金額為100 萬元。(二)嗣訴外人張文榮於97 年1
    月27日17時5 分許，駕駛無車牌貨車（原車號為MA-1592 號
    ，事故前已遭監理機關註銷並繳還車牌），沿苗栗縣卓蘭鎮
    苗豐里未劃標線之狹路路段的產業道路，由西往東方向行駛
    ，行經苗豐里19之1 號前，在該處前方空地倒車後，向前欲
    迴轉向西行駛之際，適原告配偶即被害人傅文貴騎乘車號KC
    V-695 號機車，沿上述道路由東往西方向行駛，因張文榮貿
    然違規迴轉，致與傅文貴騎乘之機車發生擦撞，傅文貴因此
    人車倒地，經送醫後於同年2 月1 日不治死亡，臺灣苗栗地
    方法院檢察署（下稱苗栗地檢署）97年度偵字第2795號起訴
    書，以張文榮犯過失致人於死罪嫌起訴，經本院97年度交易
    字第75號判決張文榮犯過失致人於死罪，處有期徒刑4 月，
    得易科罰金。苗栗地檢署不服而提起上訴，復經臺灣高等法
    院臺中分院（下稱臺中高分院）97年度交上易字第2224號判
    決駁回上訴，並判決張文榮緩刑3 年確定在案，堪認傅文貴
    確係因意外事故而死亡。詎原告分別向被告國泰人壽、南山
    人壽申請保險理賠時，被告均以傅文貴係酒醉駕駛致死為由
    拒絕理賠。惟事故地點為鄉○道路，不是很寬的路，傅文貴
    雖有飲酒，若非因張文榮在事故地點違規迴轉，致傅文貴被
    逼到道路最旁邊，傅文貴亦不致於意外死亡，故傅文貴酒後
    駕駛並非本件車禍事故之肇事主因，僅為次因，被告有理賠
    保險金之義務。為此依系爭二保險契約之法律關係提起本訴
    。並聲明：(一)被告國泰人壽應給付原告10萬元，及自起訴狀
    繕本送達翌日起至清償日止，按年息百分之5 計算之利息。
    (二)被告南山人壽應給付原告100 萬元，及自起訴狀繕本送達
    翌日起至清償日止，按年息百分之5 計算之利息。
二、被告之抗辯：
  (一)被告國泰人壽辯以：道路交通安全規則第114 條第2 款明定
    吐氣所含酒精濃度超過每公升0.25毫克以上者，不得駕車。
    原告配偶傅文貴於本件車禍事故送醫急救時，經醫院抽血檢
    驗，測量出血液中酒精濃度為269.7mg/dl，換算成呼氣所含
    酒精濃度為每公升1.34毫克，遠超過道路交通安全規則規定
    之標準達5 倍之多，顯已達不能安全駕駛之程度，其酒後駕
    車行為不僅構成刑法第185 條之3 重大違背義務致交通危險
    罪之犯罪行為，且與本件保險事故有直接因果關係。另依臺
    灣省車輛行車事故覆議鑑定委員會之肇事鑑定結果，認張文
    榮與傅文貴雙方均有過失，故傅文貴本身酒醉駕駛行為確為
    本件保險事故原因之一。而被保險人傅文貴因其本身犯罪行
    為及酗酒行為致意外身故，屬系爭國泰人壽保險契約第14條
    第4 款及第6 款明定之除外免責事項，故被告國泰人壽自不
    負給付保險金之責等語。並聲明：原告之訴駁回。如受不利
    益判決，願供擔保請准宣告免為假執行。
  (二)被告南山人壽辯以：傅文貴於本件車禍事故送醫急救時，經
    東勢鎮農會附設農民醫院抽血檢驗，傅文貴血液中酒精濃度
    為269.7mg/dl，換算成呼氣所含酒精濃度為每公升1.34毫克
    ，遠超過道路交通安全規則第114 條第2 款所定每公升0.25
    毫克之標準。若按W.R.麥路斯基氏酒精濃度進行基準表，酒
    醉症狀已達「走路要人幫助」之程度，致有未能安全駕駛及
    注意車前狀況之情形，足認傅文貴就本件車禍事故有可歸責
    之過失責任，縱傅文貴酒醉駕駛僅為車禍事故肇事次因，仍
    與本件車禍事故之發生有相當因果關係。再者，系爭「南山
    人壽保險契約」第14條第3 款明文約定，被保險人因飲酒後
    騎車，騎吐氣或血液所含酒精成分超過道路交通法令規定標
    準致死亡時，被告南山人壽即不負給付保險金責任，不以被
    保險人有無肇事責任為要件。故不論傅文貴就本件車禍事故
    有無肇事責任，因傅文貴酒後駕車，且呼氣所含酒精濃度超
    過道路交通法令規定之標準，已構成刑法第185 條之3 公共
    危險罪，被告南山人壽自得主張除外責任約款，拒絕給付保
    險金等語。並聲明：原告之訴駁回。
三、本件為行集中審理，協同兩造協議簡化不爭執及爭執事項如
    下：
  (一)不爭執事項（見卷第89頁、第101頁）：
    1.原告配偶傅文貴於97年1 月27日下午17時許與訴外人張文
      榮發生交通事故，傅文貴因該交通事故於97年2 月1 日死
      亡。
    2.傅文貴發生上開交通事故後，經測量血液中酒精濃度為26
      9.7mg/dl，換算呼氣酒精濃度為每公升1.34毫克。
    3.上開交通事故經臺灣省車輛行車事故覆議鑑定委員會鑑定
      ，鑑定意見為：「一、張文榮駕駛自小客貨車，行經未劃
      標線之狹路路段，向左迴轉時未注意讓對向直行車先行，
      為肇事主因。其駕駛無牌照車，有違規定。二、傅文貴嚴
      重酒精濃度過量駕駛重機車，行經未劃標線之狹路路段，
      未減速慢行，且未注意車前狀況，為肇事次因。其未戴安
      全帽駕駛機車，有違規定。」
    4.傅文貴騎乘機車與張文榮駕駛貨車碰撞處，距道路邊緣尚
      有2.7公尺之寬度。
  (二)爭執事項：
    本件交通事故是否符合兩造保險契約之除外不賠條款？原告
    請求被告給付保險金有無理由？
四、原告主張以自己為被保險人，向被告國泰人壽投保系爭國泰
    附加傷害保險給付特約，保險金額為10萬元，並約定附約被
    保險人即原告之配偶意外身故時，被告國泰人壽應給付全額
    意外身故保險金；原告之配偶傅文貴另於96年7 月12日，以
    自己為被保險人，指定原告為身故保險金受益人，向被告南
    山人壽簽訂系爭新人身意外傷害保險契約，主約保險金額為
    100 萬元。另原告配偶傅文貴騎乘機車與張文榮發生交通事
    故，而於97年2 月1 日死亡等事實，為兩造所不爭執，並有
    保險契約2 份、苗栗地檢署相驗屍體證明書1 紙（見卷第22
    至24、61至64、65頁）在卷可佐，堪認原告此部分主張為真
    實。被告國泰人壽主張系爭國泰人壽保險契約第14條第4 款
    及第6 款約定「被保險人直接因下列事由致成死亡、殘廢或
    傷害時，本公司不負給付保險金的責任。四被保險人犯罪行
    為。六被保險人因麻醉、酗酒所致事故。」被告南山人壽主
    張系爭南山人壽保險契約第14條第3 款約定「被保家庭成員
    （即被保險人）因下列原因致成死亡、殘廢、重大燒燙傷或
    傷害時，除契約另有約定外，本公司不負給付保險金責任：
    三被保家庭成員飲酒後駕（騎）車，其吐氣或血液所含酒精
    成分超過道路交通法令規定標準者。」（下稱系爭除外責任
    條款），有上開保險契約條款2 份在卷可佐（見卷第29至30
    頁、第68頁），復為原告所不爭執，堪認被告此部分主張為
    真實。
五、本件之爭點在於被告得否主張系爭國泰人壽保險契約、南山
    人壽保險契約之除外責任？茲分述如下：
  (一)按系爭國泰人壽保險契約、南山人壽保險契約除外責任條款
    之約定，意旨在限制被害人或請求權人因犯罪行為致保險事
    故發生而獲取不當之利益，及保障保險人僅需於事前經其評
    估並願承受之風險範圍內，負擔可能給付保險金之不利益；
    故在解釋保險契約所約定被保險人死亡、殘廢或傷害是否因
    「被保險人之犯罪行為」或「被保險人飲酒後駕（騎）車，
    其吐氣或血液所含酒精成份超過道路交通法令規定標準」時
    ，該犯罪行為或酒後駕駛行為，如係導致被保險人死亡、殘
    廢或傷害之不可或缺之因素，即可認符合前開條款之要件。
    而非將此除外責任條款限縮於「該犯罪行為或酒後駕駛行為
    係導致被保險人死亡、殘廢或傷害之唯一因素」範圍內，蓋
    若如此限縮將使保險人承擔不合理風險空間擴大，被保險人
    或受益人預期獲不當得利，有害前開除外條款規定之立法意
    旨。至被告國泰人壽保險契約第14條第l 項第4 款、第6 款
    就保險人之除外責任條款：「被保險人『直接因』被保險人
    之犯罪行為或酗酒致成死亡、殘廢或傷害時，…」，雖與被
    告南山人壽保險契約第14條第3 款約定多出「直接因」之文
    字。但95年10月l 日前，保險業之主管機關財政部制頒之傷
    害保險單示範條款第7 條原規定：被保險人直接因下列事由
    致成死亡、殘廢或傷害時，本公司不負給付保險金之責任…
    。於95年10月l 日後，行政院金融監督管理委員會修正傷害
    保險單示範條款，上開條文改為：被保險人因下列原因致成
    死亡、殘廢或傷害時，本公司不負給付保…。其修正說明：
    「現行保險理賠實務對於本條第一項序文『直接』之適用，
    係採『相當因果關係』之見解，若除外責任原因為導致被保
    險人死亡、殘廢或傷害不可或缺之因素者，保險人即有主張
    除外責任之適用，此見解亦為國內司法實務多數之看法所支
    持，爰刪除『直接』二字，以杜爭議」等語（見本院卷第
    111 頁），顯見修正前後，對條文「直接因」之適用並無不
    同，合先敘明。
  (二)本件車禍事故之發生，係張文榮駕駛自小客貨車，沿苗栗縣
    卓蘭鎮苗豐里未劃標線之狹路路段的產業道路，由西往東方
    向行駛，行經苗豐里19之1 號前，在該處前方空地倒車後，
    向前欲迴轉向西行駛之際，適傅文貴騎乘車號KCV-695 號機
    車，沿上述道路由東往西方向行駛，因張文榮迴轉，與酒後
    騎乘重機車之傅文貴發生擦撞，傅文貴因此人車倒地，送醫
    後不治死亡；而傅文貴送醫後經檢測血液中酒精濃度值為26
    9.7mg/ dl ，換算呼氣酒精濃度為每公升1.34毫克，業經本
    院依職權調閱苗栗地檢署97年度偵字第2795號偵查卷，本院
    97年度交易字第75號刑事卷及臺中高分院97年度交上易字第
    2224號刑事卷查核屬實，並有東勢鎮農會附設醫院血清檢驗
    報告單一紙在卷可稽（見苗栗地檢署97年度相字第50號卷第
    55頁）。張文榮駕駛自小客貨車行經未劃標線之狹路路段，
    向左迴轉未注意讓對向直行車先行，固有過失。然傅文貴嚴
    重酒精濃度過量駕駛重機車，行經未劃標線之狹路路段，未
    減速慢行，未注意車前狀況，致無從防止本件事故之發生，
    亦屬有過失。本次車禍事故之過失責任，經臺灣省行車事故
    覆議鑑定委員會鑑定結論：「一、張文榮駕駛自小客貨車，
    行經未劃標線之狹路路段，向左迴轉時未注意讓對向直行車
    先行，為肇事主因。其駕駛無牌照車，有違規定。二、傅文
    貴嚴重酒精濃度過量駕駛重機車，行經未劃標線之狹路路段
    ，未減速慢行，且未注意車前狀況，為肇事次因。其未戴安
    全帽駕駛機車，有違規定。」有該委員會97年6 月2 日函文
    在卷可佐（見苗栗地檢署97年度相字第50號卷第99頁），與
    本院前述認定核屬相符，且兩造就臺灣省行車事故覆議鑑定
    委員對本件交通事故鑑定肇事責任歸屬之結論，均不爭執，
    是本件車禍事故之發生，張文榮為肇事主因，傅文貴為肇事
    次因乙節，堪予認定。
  (三)按「汽車駕駛人有左列情形之一者，不得駕車：……二、飲
    用酒類或其他類似物後其吐氣所含酒精濃度超過每公升0.25
    毫克或血液中酒精濃度超過百分之0.05以上者。」道路交通
    安全規則第114 條第2 款定有明文。傅文貴於車禍後經醫院
    測試血液中酒精濃度值為269.7mg/dl，換算呼氣酒精濃度為
    每公升1.34毫克，已如前述，顯已違反上開道路交通安全規
    則之規定。而常人飲酒後血中酒精濃度達200 mg/d1 ，行為
    表現或狀態可能出現「走路要人幫助」等症狀，有W.R.麥路
    斯基氏酒精濃度進行基準表附卷可按（見卷第78頁），是傅
    文貴於飲酒後血中酒精濃度值約達269.7mg /dl 之狀態下駕
    駛機車，即可推定其已無安全駕駛動力機車之能力，其竟駕
    駛機車，因而疏未注意車前狀況，致與亦疏未讓直行車先行
    之張文榮發生撞擊，為本件事故發生之次要原因，亦如前述
    ，倘若傅文貴未於酒後、注意能力下降之狀態下而仍為駕駛
    行為，當能避免本件車禍事故致死結果之發生，是傅文貴飲
    酒過量後仍為駕駛行為，已構成刑事犯罪行為，並為本件保
    險事故發生之不可或缺之因素，揆諸首揭說明，被告抗辯傅
    文貴酒後駕車，其血中所含酒精成分超過道路交通法令規定
    標準，係導致其死亡之不可或缺之因素等語，應堪採信。
  (四)至原告主張傅文貴酒後駕車已行駛甚遠距離，均未發生事故
    ，距家門僅約50公尺始發生本件交通事故，傅文貴酒精濃度
    雖高，但各人體質不一，傅文貴雖有飲酒仍有能力騎車回家
    ，傅文貴係遭張文榮駕駛自小客貨車逼至路邊而肇事，本件
    交通事故的主因不在傅文貴等語，惟飲酒過量駕車並非均立
    即發生交通事故，傅文貴酒後駕車縱已行駛甚遠距離，仍難
    認其飲酒過量對其駕駛行為無任何影響，又傅文貴騎乘機車
    與張文榮駕駛自小客貨車碰撞地點，距道路邊緣尚有2.7 公
    尺之寬度，有道路交通事故現場圖在卷可佐（見苗栗地檢署
    97年度相字第50號卷第32至33頁），兩造對此亦不爭執，故
    傅文貴並非被逼至路邊無法閃避而肇事。另依上開現場圖及
    照片所示（見苗栗地檢署97年度相字第50號卷第32至40頁）
    ，傅文貴騎乘之機車並無煞車痕，機車刮地痕位與車體擦痕
    係在張文榮駕駛自小客貨車車頭右方，而該處約為道路中間
    位置，足見傅文貴並無閃避行為，是傅文貴飲酒過量確已造
    成其視覺能力變差，運動反射神經遲鈍，對其注意車前狀況
    之能力造成重大影響，致其未能注意車前狀況，上開鑑定意
    見亦同認傅文貴未注意車前狀況為肇事次因，故本件車禍之
    發生與傅文貴之飲酒過量行為亦有相當因果關係。原告徒以
    本件被保險人傅文貴之飲酒後駕車行為，並非本件交通事故
    之肇事主因，主張被告公司不得以系爭除外責任條款約定免
    除其給付保險金之責任一節，尚不足取。況傅文貴明知其飲
    酒過量無法安全駕駛動力車輛，仍為駕駛，顯係將自己置於
    極易致傷或死亡之高危險環境中，被告抗辯本件事實已符合
    系爭除外責任條款之要件，拒絕給付保險金，洵屬可採。
六、綜上，原告依保險契約之法律關係，請求被告國泰人壽給付
    原告10萬元、被告南山人壽應給付原告100 萬元，及自起訴
    狀繕本送達翌日起至清償日止之法定遲延利息，為無理由，
    應予駁回。
七、據上論結，本件原告之訴為無理由，依民事訴訟法第78條，
    判決如主文。
中    華    民    國    99    年    7     月    20    日
                  民事庭法  官  吳國聖
以上正本係照原本作成。
如對本判決上訴，須於判決送達後20日內向本院提出上訴狀。
                        書記官  葉俊宏
中    華    民    國    99    年    7     月    20    日

司法院資訊處製作；財團法人民間司法改革基金會備份。
